【裁判字號】    99,小上,11
【裁判日期】    990705
【裁判案由】    給付保險金
【裁判全文】
臺灣嘉義地方法院民事判決  99年度小上字第11號
上  訴  人  國寶人壽保險股份有限公司
法定代理人  甲○○
被上訴人    乙○○
上列當事人間請求給付保險金事件，上訴人對於民國99年3 月22
日本院嘉義簡易庭99年度嘉小字第105 號第一審小額民事判決提
起上訴，本院判決如下：
  主  文
上訴駁回。
第二審訴訟費用新臺幣壹仟伍佰元由上訴人負擔。
  理  由
一、按小額訴訟事件，對於第一審裁判之上訴，非以其違背法令
    為理由，不得為之；上訴狀內應記載上訴理由，表明下列各
    款事項：(一)原判決所違背之法令及其具體內容。(二)依訴訟資
    料可認為原判決有違背法令之具體事實；小額程序之第二審
    判決，有依上訴意旨足認上訴為無理由者，得不經言詞辯論
    為之，民事訴訟法第436 條之24第2 項、第436 條之25、第
    436 條之29分別定有明文。又當事人於小額訴訟程序提起上
    訴，如依民事訴訟法第436 之32條第2 項準用同法第468 條
    規定，以第一審判決有不適用法規或適用法規不當為理由時
    ，其上訴狀或理由書應有具體之指摘，並揭示該法規之條項
    或其內容；若係成文法以外之法則，應揭示該法則之旨趣；
    倘為司法院解釋或最高法院之判例，則應揭示該判解之字號
    或其內容；如以民事訴訟法第436 之32條第2 項準用同法第
    469 條第1 款至第5 款所列各款情形為理由時（第6 款未準
    用，參照民事訴訟法第436 條之32第2 項規定），其上訴狀
    或理由書，應揭示合於該條款之事實。上訴狀或理由書如未
    依此項方法表明者，或其所表明者，顯與上開法條規定不相
    合時，即難認為已對第一審判決之違背法令有具體之指摘，
    其上訴自難認為合法（最高法院71年度台上字第314 號判例
    要旨參照）。
二、本件上訴意旨略以：
（一）按解釋契約固屬事實審法院之職權，惟其解釋如違背法令
      或有悖於倫理法則及經驗法則，自非不得以其解釋不當，
      援為上訴第三審之理由，最高法院83年度台上字第2118號
      判例參照；次按訂立契約之目的乃係當事人基於一定之目
      的達成合意，並對於權利義務之履行以書面加以規範，從
      而雙方之權利義務本應端視契約之約定；再按系爭保險契
      約條款第6 條第5 項約定，被保險人接受之手術若不包括
      在附表所載項目內時，由本公司與被保險人協議比照表內
      相當之手術項目，核算給付金額，由此可知，倘被保險人
      因事故進行手術治療，而該手術項目於訂約當時未有規範
      ，則應由雙方協議比照表內相當之手術項目，並由保險公
      司給付保險金，而所謂「相當」應指二手術間具備本質上
      或要件上之高度重疊或類似性後，某一手術項目得比附援
      引另一手術項目之倍數給付保險金，若二手術間不具此相
      當性，自不能任意加以援引而命保險公司負擔給付之責任
      ，否則即已逾越契約約定之項目。
（二）原判決指摘關於剖腹產手術項目之給付，不得以事後修正
      之手術類型表新增剖腹產項目認定應給付之倍數，應回歸
      兩造於民國92年締約之條款解釋，亦即應由保險公司與被
      保險人協議比照該表內程度「相當」之手術項目，核算給
      付金額。惟查本件被上訴人所施行者乃「剖腹生產」而非
      「經由腹腔行子宮切開移除葡萄胎」之手術，雖財團法人
      保險事業發展中心之調處意見係建議上訴人給付保險金，
      然原審亦表示依據聖馬爾定醫院之解釋，該兩種手術之難
      易與風險並無法等同類比難度、風險高底」，則該二手術
      是否屬系爭保險契約條款所稱之程度相當的手術項目即有
      重大疑問，而有待釐清，詎料原審卻未就此部分加以審究
      ，僅空泛指稱依據聖馬爾定醫院之解釋，足認上訴人所辯
      兩項手術風險不同、無法比對等語並無依據，而逕為上訴
      人敗訴之判決，顯然置專業醫院之意見於不顧，而有民事
      訴訟法第469 條第6 款判決不備理由、理由矛盾之判決違
      背法令。且原審函詢之聖馬爾定醫院之意見與被上訴人所
      提財團法人保險事業發展中心之意見不相一致，原審即更
      應調查二者意見不同之原因為何，以作為判斷何謂「程度
      相當之手術項目」之基礎，然原審未細鐸「剖腹生產」與
      「經由腹腔行子宮切開移除葡萄胎」之手術是否具有相當
      性，即判決上訴人應依訂約時之倍數表給付，顯屬率斷，
      而有民事訴訟法第469 條第6 款判決不備理由之違背法令
      ，為此提起上訴等語。
（三）並聲明：原判決廢棄；被上訴人第一審之訴及假執行之聲
      請均駁回；第一、二審訴訟費用由被上訴人負擔。
三、經查：
（一）兩造於92年8 月25日簽立之康泰定期保險（下稱系爭保險
      ）第六條第五項明訂「外科手術保險金：被保險人經醫師
      診斷必須接受外科手術治療時，每一投保單位本公司按『
      住院醫療日額保險金』乘附表（外科手術費用表）所列倍
      數給付『外科手術保險金』。…被保險人接受的手術若不
      包括在附表所載項目內時，由本公司與被保險人協議比照
      該表內程度相當的手術項目，核算給付金額。」，此有保
      險契約書及手術名稱及費用表附於原審卷可參。原告於98
      年4 月10日所受之「剖腹產手術」並未明文約定在上開保
      險契約之附表中。
（二）被上訴人於98年4 月10日因懷孕37週合併胎位不正，在財
      團法人天主教聖馬爾定醫院進行剖腹生產。經原審函詢該
      醫院剖腹生產與系爭保險附表之手術是否類似及難易與風
      險，該院以剖腹生產涉及母體妊娠之特殊狀況，與附表項
      目無法等同類比視之，其難度與風險或高或低於剖腹產，
      此有該院99年1 月6 日（99）惠醫字第0018號函附於原審
      卷足參。
（三）上訴人雖以94年間新增剖腹產之給付類型，而給付15倍云
      云，然被上訴人係92年間與上訴人簽訂系爭保險，上訴人
      實難援引其單方增訂之給付項目作為給付依據，而捨棄兩
      造簽訂之系爭保險及附表之約定。
（四）又被上訴人向財團法人保險事業發展中心請求認定本件剖
      腹產應比照附表之何項手術，經該中心函稱，「系爭【外
      科手術費用表】所列手術項目，其中「經由腹腔行子宮切
      開移除葡萄胎」，係經切開腹部及子宮的方式，將病患子
      宮內之葡萄胎組織清除。由上述說明可知，「剖腹生產手
      術」與「經由腹腔行子宮切開移除葡萄胎」皆係採切開腹
      部及子宮之手術方式，不同處僅在於前者係將胎兒娩出，
      後者係清除葡萄胎組織，若以手術程度相當而言，「剖腹
      生產手術」與「經由腹腔行子宮切開移除葡萄胎」之手術
      程度應屬相當」，此有財團法人保險事業發展中心98年7
      月13日保調字第0980001526號函附於原審卷可參。
（五）原審審酌上開函釋，認定上訴人應依訂約時之第六條第五
      項第三段，從當時現有手術類型選擇相當之摘除葡萄胎手
      術，比照給付日額30倍新臺幣（下同）37,5 00 元，已於
      原審判決論述甚明，因之准許被上訴人之請求。上訴人空
      言原審置專業醫院之意見於不顧，顯有判決不備理由、理
      由矛盾之判決違背法令云云，委無足取。
（六）上訴人上訴理由所載，原審置專業醫院之意見於不顧等語
      ，顯係就原審取捨證據、認定事實之職權行使，予以指摘
      ，並就原審所為論斷，泛言其理由不當，然上訴人並未揭
      示原審判決違背法令之法規之條項或內容、成文法以外之
      法則，或司法院解釋或最高法院之判例，即未具體表明合
      於不適用法規、適用法規不當。亦難認此部分對原審判決
      之如何違背法令已有具體之指摘。其上訴自難認為合法，
      應予駁回。
四、末按於小額訴訟之上訴程序，法院為訴訟費用之裁判時，應
    確定其費用額，民事訴訟法第436 條之19第1 項、第436 條
    之32第1 項所明定。本件上訴人之上訴，既經駁回，關於第
    二審訴訟費用自應由上訴人負擔，又本件第二審訴訟費用即
    上訴裁判費為1,500 元，應由上訴人負擔，爰併予裁定如文
    第2 項所示。
五、據上論結，本件上訴為無理由，依民事訴訟法第436 條之32
    第1 項、第2 項、第449 條第1 項、第436 條之29、第436
    條之19第1 項、第78條，判決如主文。
中    華    民    國    99    年    7     月    5     日
                  民事第二庭審判長  法  官  曾文欣
                                    法  官  陳思睿
                                    法  官  柯月美
正本係照原本作成。
本判決不得上訴。
中    華    民    國    99    年    7     月    5     日
                                    書記官  黃怡禎

司法院資訊處製作；財團法人民間司法改革基金會備份。
